【裁判字號】    89,自,183
【裁判日期】    900119
【裁判案由】    詐欺等
【裁判全文】
臺灣臺南地方法院刑事判決                          八十九年度自字第一八三號
    自  訴  人  乙○○
    代  理  人  楊丕銘律師
    被      告  丙○○
                丁○○
                甲○○
    右  一  人
    選任辯護人  陳正芳
    右三人共同
    選任辯護人  施煜培
                施承典
右列被告因詐欺等案件，經自訴人提起自訴，本院判決如左：
    主  文
丙○○、丁○○、甲○○均無罪。
    理  由
一、自訴意旨略以：被告丙○○、丁○○係夫妻關係，其中被告丁○○與自訴人乙○○之夫黃義忠乃結拜兄弟，至被告甲○○則係任職於台南區中小企業銀行股份有
    限公司（下簡稱台南中小企銀）副理並與被告丙○○熟識。詎被告丙○○、甲○○二人竟共同意圖為自己不法之所有，由被告丙○○於八十二年八月間向自訴人
    詐稱：伊有一位好友甲○○現任職於台南中小企銀，她可以用金融操作的手法賺
    取很多錢，伊就有八十萬元交給她去操作，變成為一、二千萬元，可是拜託她操
    作還必須看交情夠不夠，因為她並不是隨便就會幫人操作的等語，自訴人聞言不
    禁心動，且被告丙○○甚且介紹被告甲○○與之認識，致自訴人心防漸撤，其後
    被告丙○○乃進一步詐稱：因為自訴人經常低利借貸資金供其夫妻二人生意週轉
    ，為了報答自訴人，故伊向甲○○拜託後，甲○○已同意幫自訴人操作，故自訴
    人可以將資金新台幣（下同）五百萬元借予甲○○，保證每月可以獲取月息一．
    八分之利潤，至多出來的利潤則由伊與甲○○均分，但甲○○不能開立借據給自
    訴人，且每月利息也不能直接由甲○○交給自訴人而必須透過伊轉交，蓋甲○○
    係銀行行員不能被人查獲在從事金融操作云云，自訴人當時心想被告甲○○既有
    上開顧慮，為了日後能有相當信以為真，遂依被告丙○○之指示，將借款五百萬
    元逕匯入被告甲○○位於台南中小企銀中華分行之帳戶內。嗣被告丙○○復承前
    揭概括犯意，與其夫即被告丁○○共同基於犯意之連絡，推由被告丙○○於八十
    五年七月十日向自訴人詐稱：伊另外還有一位叫小美的好朋友，她是某家證券公
    司的甲級營業員，如自訴人借貸三百萬元予小美從事丙種墊款的話，保證可以賺
    取月息一．五分之利潤，至多出來的利潤則由伊與小美均分，但此一事實不可以
    讓任何人知悉，否則將造成小美之困擾云云，自訴人即信以為真，加以先前被告
    丙○○所介紹為自訴人金融操作之甲○○部分均繳息正常，遂交付由台灣省合作
    金庫台南支庫（下簡稱合庫台南支庫）所簽發、發票日期為八十五年七月十日、
    票據面額為三百萬元之支票乙紙予被告丙○○，由其轉交予小美。迄八十八年十
    二月間，自訴人以前開借款係向銀行貸款的，想要收回以返還銀行，而向被告丙○○索討時，被告丙○○則以被告甲○○已倒債，無法清償云云，然待自訴人質
    之被告甲○○，則矢口否認有向自訴人借貸情事，嗣經自訴人再追查前揭三百萬
    元支票流向，又發現被告丙○○不曾將該筆款項轉交給小美，反而將該三百萬元
    存入被告丁○○位於第一商業銀行股份有限公司北台南分行（下簡稱第一銀行北
    台南分行）之帳戶內予以侵占，至此自訴人始知受騙，因認被告三人共同涉犯刑
    法第三百三十九條第一項之詐欺取財罪及同法第三百三十五條之侵占罪等情。
二、自訴人認被告三人涉有右揭犯行，無非係以其於八十二年八月十六日匯款五百萬
    元予被告甲○○之匯款單乙紙、合庫台南支庫所簽發之前揭支票乙紙等影本及自
    訴人向被告三人追索借款時之錄音帶及其譯文乙份為其主要論據；訊據被告丙○○、丁○○、甲○○等三人則堅決否認有何詐欺或侵占自訴人借款之情事，被告
    丙○○辯稱：八十二年間因自訴人向伊表明想要放款以賺取利息，適因伊積欠被
    告甲○○五百萬元迄未清償，伊便表示要向自訴人借貸五百萬元，並要求自訴人
    將伊所借款項匯給被告甲○○，由伊按月給付利息予自訴人，待至八十五年七月
    間，因伊生意週轉需用款項，再度向自訴人表明借貸，並願意以月息一點五之利
    息給付予自訴人，自訴人遂同意借給伊三百萬元，嗣後伊均按月給付利息從未間
    斷，一直到伊繳付八十八年十二月份之利息後，即因經濟困難而無法繼續給付八
    十九年一月份以後之高額利息，雖經雙方數度協商，但自訴人均不同意伊緩期清
    償，才提出本件自訴，實則本件只是伊與自訴人間之單純借貸等語；被告丁○○
    則辯稱：伊只是知道伊妻即被告丙○○有向自訴人借貸，但這是被告丙○○於借
    款以後才告訴伊的，伊並不清楚彼等之借貸關係，更未參與被告丙○○借款過程
    ，又有何詐騙可言等語；而被告甲○○係辯稱：自訴人匯給伊的五百萬元，係被
    告丙○○表明要償還伊先前陸續借貸給丙○○夫妻之款項，至於伊僅與自訴人只
    有一面之緣，亦從未曾向自訴人借貸過任何款項，且五百萬元乃不小之金額，伊
    又如何向不熟識之人借貸這大筆款項，再者伊並未參與被告丙○○向自訴人借款
    之過程，復從未給付利息給自訴人，而自訴人亦從未與伊連絡或向伊催繳過利息
    ，伊實不可能詐騙自訴人等語。
三、按犯罪事實，應依證據認定之，無證據不得推定其犯罪事實，又不能證明被告犯
    罪者，應諭知無罪之判決，刑事訴訟法第一百五十四條、第三百零一條第一項分
    別定有明文。次按認定犯罪事實，所憑之證據，雖不以直接證據為限，間接證據
    亦包括在內，然無論直接或間接證據，其為訴訟上之證明，須於通常一般之人均
    不致於有所懷疑，而得確信其為真實之程度者，始得據之為有罪之認定，倘其證
    明尚未達到此一程度，而有合理懷疑之存在時，即無從為有罪之認定。再按刑法
    第三百三十九條第一項詐欺罪之成立，以行為人意圖為自己或第三人不法所有，
    施詐術使人將本人或第三人之物交付為要件。所謂以詐術使人交付，必須被詐欺
    人因其詐術而陷於錯誤，若其所用之方法，不能認為詐術，亦不致使人陷於錯誤
    ，即不構成該罪（參最高法院四十六年台上字第二六○號判例意旨）。本院查：
    （一）關於自訴人指訴被告丙○○、甲○○於八十二年八月間詐騙其所有五百萬
          元款項部分：
      １、由自訴人於自訴狀所表明被告丙○○、甲○○之詐騙手段，係由被告蕭麗
          卿於八十二年八月間先向自訴人遊說金融操作可以獲取可觀之利潤以及被
          告甲○○乃此一行業個中高手之背景資料，接著再將被告甲○○引介給自
          訴人認識，最後才透過被告丙○○向自訴人詐稱：因自訴人經常低利貸予
          彼夫妻二人，為感謝自訴人，故伊一再向被告甲○○拜託後，她已同意幫
          自訴人操作，因此自訴人可以將五百萬元借給她，保證每月可以獲取月息
一．八分之利潤云云，致自訴人信以為真，而匯款五百萬元予被告甲○○
          等情，然姑不論此一事實業為被告所否認，且此等詐騙情節亦顯有矛盾，
          蓋如被告丙○○係詐稱被告甲○○「已同意幫自訴人操作」，則此係說明
          對方已同意受自訴人委任，或容許自訴人加入其金融操作之隱性合夥人（
          即隱藏之金主），但操作買賣之盈虧應由自訴人自行負擔，被告甲○○僅
          係受自訴人委任買賣股票等金融衍生性商品之人而已，然自訴人隨後又稱
          被告丙○○表示付款方法係「將資金借予甲○○去『為妳』操作，保證每
          月可以獲取月息一．八分之利潤：：」等語（均參自訴狀），卻又將委任
          或合夥之要約中，逕自剔除風險承擔之可能而轉變成類似「借貸」之請求
          ，則其所述之詐騙內容，已顯違常情，而難以遽信（且依自訴人所述整體
          情事觀之，被告丙○○之詐騙手段應係從獲利可觀之點，邀約自訴人加入
          以被告甲○○主導之金融商品買賣資金之投資，但自訴人最後認同詐騙內
          容而與之締結者，卻係伊與被告甲○○之借貸契約，又豈非怪哉？）。
      ２、次查，自訴人於本院調查時係陳稱：「（問：你何時認識被告甲○○？）
          丙○○帶甲○○到我家去讓我認識的，大約是八十一年間，只見過一次見
          面，另還有一次到朋友家吃飯時見過她，這是第二次，那時她已經向我借
          過錢了。我碰到她時那時她與其他朋友在聊天，所以我並沒有談話。（問
          ：八十二年以前你有無借錢給丙○○？）沒有印象。（問：你將伍佰萬匯
          入甲○○帳戶誰給你利息？）丙○○介紹甲○○時，她只有說到她在做金
          融操作，但當時雙方並沒有提到借錢的事情，是事後蕭某有一天到我家來
          告訴我，她父親死後留給他八十萬元，她拿給甲○○請她幫忙操作賺一筆
          ，她就告訴我可以借五百萬元給甲○○操作，而且每月可以淨賺九萬元的
          利息，獲利超出九萬元的部分就歸甲○○所有，如果有不足的部分就由林
          麗菊補貼給我，當時我聽得很心動至少有月息一分八，所以我才同意借款
          ，丙○○並沒有表明跟甲○○共同借貸的意思。之後我就匯款到甲○○的
          帳戶，每月利息九萬元都是由丙○○帶來給我的，因為借錢時丙○○跟我
          說甲○○她說她是銀行人員不方便直接將錢直接交給我，要委由丙○○轉
  交給我，所以每月利息都是丙○○給我的，並不是甲○○給我的，丙○○
          都是給我現金，並且都是拿到我家來給我的。（問：每月利息付至何時？
          ）丙○○每月都有按月給付，一直給到八十九年一月間才沒有給。（問：
          在你匯錢給甲○○之後，你有無跟甲○○聯絡過？是否有問過她買賣股票
          獲利情形？）沒有，我從沒有打電話問過她。：：（問：妳借錢給甲○○
          主要目的為何？是否要賺取每月之利息？）是的，我主要是要賺取利息錢
          ，不管他每月是否賺有九萬元，他都是要給我九萬元的利息。」等語（見
          本院九十年一月二日訊問筆錄），則自訴人所述情節復與其自訴狀所指訴
          被詐騙過程又顯有差異（前者係伊認識被告甲○○一年後，被告丙○○才
          跟伊提及被告甲○○要向伊借款之事，後者則是被告甲○○配合被告蕭麗
          卿之詐騙手段向自訴人引薦；其次，前者詐騙內容重在借方願給付高額利
          息，後者則強調被告甲○○可以幫自訴人操作金融商品買賣以獲取高額利
          潤等是），是其前後指述不一，已難遽信。況縱以自訴人於本院審理時所
          陳之詐騙情節觀之，如被告丙○○、甲○○只是要詐騙自訴人之「借款」
          ，又何須大費周章地描述任職於銀行界之被告甲○○有從事金融操作以及
          此類金融操作獲利甚為可觀之情事（借款者如有施用詐術，亦只需讓借貸
          債權人誤信債務人之償債能力即足）？其次，被告丙○○既單純以被告林
          麗菊代理人之資格欲與自訴人締結消費借貸契約，何以其俱未提出受任或
          授權證明，甚且連締約過程自訴人亦不曾徵詢過被告甲○○有無為此授權
          之意思表示，自訴人即逕自確信伊係與被告甲○○訂定借貸契約？是自訴
          人前揭指訴情節，亦難以憑信。
      ３、又查，自訴人雖有於八十二年八月十六日匯款五百萬元進入被告甲○○位
          於台南中小企銀中華分行之帳戶乙節，業據自訴人提出匯款回條影本乙紙
          在卷可證，並為被告丙○○、甲○○等二人所不爭，然透過銀行辦理匯款
          僅係用以證明金錢給付之流向，至匯款之原因事實可能基於買賣、贈與、
          借貸、清償、合夥投資等等事由不一而足，也未必僅限於自訴人所指消費
          借貸款項之給付情形而已，況自訴人係指陳因其無法取得被告甲○○開立
          之借據，所以才要求被告丙○○以匯款方式將借貸款項直接匯入被告林麗
          菊帳戶內，以保障其借款憑證云云（見自訴狀），然設若自訴人對於保護
          其借款債權有如此清楚之認識，何以被告丙○○於八十五年七月間重施舊
          計再向自訴人詐騙三百萬元時，自訴人反而不曾要求被告丙○○伊要以匯
          款方式將借貸款項直接匯入綽號「小美」之帳戶內（甚且連其要放款之對
          象是誰，都無意究明！）？故前開匯款回條亦顯不足以佐證自訴人前揭指
          訴之事實。
      ４、復查，自訴人於被告丙○○八十九年一月份之利息未按期給付後，隨即於
          八十九年一、二月間分別向被告丙○○、甲○○等人催討債款，而經自訴
          人製有錄音帶及其譯文各乙份在卷可證，被告對該錄音帶錄製內容形式之
          真正固無爭執，惟否認實質之真正，被告甲○○辯稱：因自訴人帶了許多
          人到伊任職處所來要跟伊談這筆錢，伊急著要打發他們離開，才故意這樣
          說，事實上這五百萬元純粹是丙○○要還給伊之借款等語；被告丙○○亦
          辯稱：當時自訴人帶人到伊住處要談還錢的事，所以催款很急，然伊只是
          表示伊有誠意還款，只是目前經濟困難，實在還不出錢來等語。經查，自
          訴人向被告丙○○、丁○○夫妻二人催討時，雖自訴人曾追問：錢不是被
          告甲○○所借等語，但被告丙○○並未承認，只是表示借貸動機純粹讓自
          訴人賺點利息錢，之後雙方即熱烈爭執錢的流向（此與借貸原因並無干涉
          ）等情，有自訴人前揭錄音帶及其譯文（編號三）可證，另自訴人向被告
          甲○○追討時，自訴人亦不斷追問匯給她的五百萬元是否拿去做金融操作
          等語，但被告甲○○始終否認，並稱該筆款項應係被告丙○○向自訴人所
          借貸，與伊無涉等語，此後自訴人即持續追問匯款流向，雖被告甲○○不
          願答覆，並稱下班後再到被告丙○○家去談，但自訴人並不放鬆，反覆套
          話，諸如「妳說那五百萬元妳已經拿給她（被告丙○○）了！」等語，而
          被告甲○○也就對之回答：「對啊！拿給她了！」，待自訴人繼續追問匯
          款轉給被告丙○○之情形，被告甲○○又答稱：「我也忘記了。」、「我
          要查。」、「事情經過這麼多年了我哪裡記得！」等語，復有自訴人前揭
          錄音帶及其譯文（編號一）可證，是綜前觀之，被告丙○○或甲○○並未
          在自訴人前往追討時，曾自白或坦認過自訴人前揭指訴之詐騙情節（即自
          訴人所指詐騙借款時所使用之詐術），雖雙方數度在爭執匯款流向（亦即
          錢究係被告丙○○或甲○○拿去使用等情），且被告二人亦曾表示最後由
          被告丙○○拿去云云，然姑不論被告二人此部份陳述之憑信性如何（諸如
          被告甲○○在自訴人前開誘導詢問下有表示錢已拿給被告丙○○等語，但
          隨後又表示事情已經過多年而不復記憶，則匯款是否已交給被告丙○○乙
          節，仍無法從被告甲○○前揭陳述獲得明瞭。），被告二人此部分陳述仍
          與本件前開待證之事實並無關連，故自訴人此部分所提之證據資料尚無足
          佐證前揭其指訴情節。
    （二）關於自訴人指訴被告丙○○、丁○○於八十五年七月間詐騙、侵占其所有
          三百萬元款項部分：
      １、自訴人指訴被告二人詐騙伊借款三百萬元部分，與前揭被告丙○○、林麗
          菊詐騙情節大同小異，雖自訴人於自訴狀及本院調查時均指陳當時係被告
          丙○○出面詐稱是伊友人「小美」要向自訴人借貸三百萬元，並保證每月
          可以給予月息一．五分之利潤等語，伊信以為真，才交付前揭三百萬元之
          支票給被告丙○○，以便其轉交「小美」等情，惟經訊其有無向「小美」
          索討過利息，自訴人則答稱從未做過，每月利息均由被告丙○○交給伊的
          等語（見本院九十年一月二日訊問筆錄），然查，依自訴人所述情節觀之
          ，自訴人當時所欲貸放之對象乃「小美」，並非被告丙○○，但何以自訴
          人於貸放之際對「小美」其人之年籍資料，乃至其住居所地均無一知悉，
          而任令自己債權陷於追索無門之地？此實令人匪夷所思！況被告丙○○既
          只是代「小美」出面來向自訴人借貸，然據自訴人所陳情節，被告丙○○
          俱未提出「小美」委任或授權之證明，自訴人復從未向「小美」徵詢過被
          告丙○○有無被授與代理權，但自訴人卻可單憑被告丙○○片面陳述即相
          信伊所訂定借貸契約之對象即為「小美」之人，亦誠難遽信（此連表見代
          理之要件都不具備），是依自訴人所述情節，尚不足認定被告丙○○有何
          施用詐術之作為。
      ２、又自訴人確於八十五年七月間有交付合作金庫台南支庫所簽發之三百萬元
          支票乙紙給被告丙○○，隨後該紙支票即經被告丁○○提示而轉入被告顏
          瑞文前開第一銀行北台南分行帳戶內乙節，亦據自訴人提出前開支票影本
          乙紙，並為被告二人所不爭。然前開支票僅係說明金額流向，並不足以證
          明有自訴人所指之前揭原因關係事實存在，且姑不論被告丙○○有無自訴
          人所指之前開詐騙情節，縱令被告丙○○收受自訴人所給付之三百萬元借
          款乃詐欺所得，則其事後如何處分其犯罪所得（如自訴人所稱由被告顏瑞
          文侵占云云），本質上根本欠缺不法所有之意圖，自無從另行成立侵占罪
          之疑義。
      ３、再查，自訴人所提出之錄音帶及其譯文一份（即編號二），亦即自訴人於
          八十九年一、二月間至被告丙○○、丁○○住處追討債款時之對話內容，
          固曾提及八十五年七月間被告丙○○向自訴人所取得借款之情節，不過大
          多為自訴人或其夫黃義忠之主動陳述，並非被告丙○○或丁○○之自認陳
          述，又雖被告丙○○不否認當時借款時有向自訴人提及「小美」其人，及
          其經營丙種墊款等情，但綜觀被告丙○○於前開錄音內容所述情節，被告
          丙○○反而主要在陳述當時是伊自己要向自訴人借款後打算拿去給「小美
          」操作丙種墊款，並讓自訴人有利息錢可以賺，如此雙方均可獲利，只是
          借得款項後，因某種事故並未將伊借得之款項拿去給「小美」，但伊還是
          讓自訴人每月都有利息收入，只是目前實在沒有現金以致無法還錢，但伊
          十分有誠意要還錢等語，亦即被告丙○○在為自己借款時，固曾向自訴人
          提及其借款用途，但自訴人所以同意借貸給被告丙○○，也是看在可以每
          月領得一．五分之利息份上才予以貸放。此與前揭自訴人所稱被告丙○○
          施詐之手段係以借貸契約乃存在於自訴人及「小美」二人間之情形，亦顯
          然有異，是被告丙○○、丁○○於前揭錄音帶之陳述內容，亦不足以佐證
          有自訴人前揭指訴情節之存在。
    （三）綜上所陳，依自訴人之指訴情節及其所提之證據資料，尚不足以認定被告
          三人有何施用詐術之事實，雖被告亦有前後供述不一、或不合常情、或未
          能舉證以實其供述等情事（例如被告丙○○與甲○○間究有無五百萬元借
          貸？以及何以被告丙○○自七十八年間起即陸續積欠被告甲○○達五百萬
          元（僅為本金）後，被告甲○○均未曾向被告丙○○催討之情況下，被告
  丙○○卻甘願向自訴人借貸五百萬元之高額利息來償還伊積欠被告甲○○
          之前開借款？），惟被告並無自證其無罪之義務，反之，自訴人應就其自
          訴之事實提出足以令法院確信其為真實之證據認定始可，然自訴人無論就
          其指述之內容及其所提證據資料，均不足令本院對其自訴事實獲得充足之
          確信，此外，復查無其他積極證據足證被告三人確有自訴人所指之前揭犯
          行，揆諸前揭說明，即屬不能證明渠等犯罪，自應對被告三人為無罪判決
          之諭知。
據上論斷，應依刑事訴訟法第三百四十三條、第三百零一條第一項，判決如主文。
中      華      民      國      九十      年      一      月    十九    日
                                  臺灣臺南地方法院刑事第四庭
                                          法  官
右正本證明與原本無異。
如不服本判決，應於判決送達後十日內，向本院提出上訴狀。
                                          書記官
中      華      民      國      九十      年      一      月    十九    日


司法院資訊處製作；財團法人民間司法改革基金會備份。
